臺灣高等法院刑事判決　　　　　　　 100年度上易字第2224號
上　訴　人　臺灣臺北地方法院檢察署檢察官
被　　　告　劉冠宏
上列上訴人因被告毀損案件，不服臺灣臺北地方法院100年度易
字第462號，中華民國100年8月12日第一審判決（起訴案號：臺
灣臺北地方法院檢察署100年度偵字第837號），提起上訴，本院
判決如下：
    主  文
上訴駁回。
    理  由
一、公訴意旨略以：被告劉冠宏於民國99年11月30日上午6時30
    分許，在新北市烏來區成功12之5號住處前，與告訴人詹國
    雄發生拉扯過程中，基於毀損之故意，揮擊告訴人所配戴之
    眼鏡，致該眼鏡之鏡架歪斜，毀壞不堪使用，足以生損害於
    告訴人，因認被告涉犯刑法第354條之毀損罪嫌等語。
二、按犯罪事實應依證據認定之，無證據不得認定犯罪事實。又
    不能證明被告犯罪者，應諭知無罪之判決，刑事訴訟法第15
    4條第2項、第301條第1項分別定有明文。另事實之認定，應
    憑證據，如未能發現相當證據，或證據不足以證明，自不能
    以推測或擬制之方法，以為裁判基礎。再認定不利於被告之
    事實，須依積極證據，苟積極證據不足為不利於被告事實之
    認定時，即應為有利於被告之認定，更不必有何有利之證據
    。而認定犯罪事實所憑之證據，雖不以直接證據為限，間接
    證據亦包括在內；然而無論直接或間接證據，其為訴訟上之
    證明，須於通常一般之人均不致有所懷疑，而得確信其為真
    實之程度者，始得據為有罪之認定，倘其證明尚未達到此一
    程度，而有合理之懷疑存在，致無從為有罪之確信時，即應
    為無罪之判決。又刑事訴訟法第161條第1項規定：檢察官就
    被告犯罪事實，應負舉證責任，並指出證明之方法。因此，
    檢察官對於起訴之犯罪事實，應負提出證據及說服之實質舉
    證責任。倘其所提出之證據，不足為被告有罪之積極證明，
    或其指出證明之方法，無從說服法院以形成被告有罪之心證
    ，基於無罪推定之原則，自應為被告無罪之判決。又告訴人
    之告訴，係以使被告受刑事訴追為目的，是其陳述是否與事
    實相符，仍應調查其他證據以資審認（最高法院30年度上字
    第816號、40年度臺上字第86號、52年度臺上字第1300號、7
    6年度臺上字第4986號、92年度臺上字第128號判例意旨參照
    ）。次按對於現在不法之侵害，而出於防衛自己或他人權利
    之行為，不罰，刑法第23條規定甚明。刑法第23條所規定之
    正當防衛，係以對於現在不法之侵害，而出於防衛自己或他
    人權利之行為為要件，所稱不法之侵害，只須客觀上有違法
    之行為，即可以自力排除其侵害而行使防衛權，且不以侵害
    之大小與行為之輕重而有所變更，最高法院87年度臺上字第
    3720號判決可資參照。
三、證據能力部分：按刑事訴訟法第308條規定：「判決書應分
    別記載其裁判之主文與理由；有罪之判決並應記載犯罪事實
    ，且得與理由合併記載。」同法第310條第1款規定：「有罪
    之判決書，應於理由內分別情形記載左列事項：一、認定犯
    罪事實所憑之證據及其認定之理由。」及同法第154條第2項
    規定：「犯罪事實應依證據認定之，無證據不得認定犯罪事
    實。」揆諸上開規定，刑事判決書應記載主文與理由，於有
    罪判決書方須記載犯罪事實，並於理由內記載認定犯罪事實
    所憑之證據及其認定之理由。所謂認定犯罪事實所憑之「證
    據」，即為該法第154條第2項規定之「應依證據認定之」之
    「證據」。職是，有罪判決書理由內所記載認定事實所憑之
    證據，即為經嚴格證明之證據，另外涉及僅須自由證明事項
    ，即不限定有無證據能力之證據，及彈劾證人信用性可不具
    證據能力之彈劾證據。在無罪判決書內，因檢察官起訴之事
    實，法院審理結果，認為被告之犯罪不能證明，而為無罪之
    諭知，則被告並無檢察官所起訴之犯罪事實存在，既無刑事
    訴訟法第154條第2項所規定「應依證據認定之」事實存在，
    因此，判決書僅須記載主文及理由，而理由內記載事項，為
    法院形成主文所由生之心證，其論斷僅要求與卷內所存在之
    證據資料相符，或其論斷與論理法則無違，通常均以卷內證
    據資料彈劾其他證據之不具信用性，無法證明檢察官起訴之
    事實存在，所使用之證據並不以具有證據能力之證據為限，
    是以本件被告既經本院認定無罪，本判決即不再論述所援引
    有關證據之證據能力，合先敘明。
四、公訴人認被告涉有毀損罪嫌，無非係以告訴人之指訴及其眼
    鏡毀損照片1 張為其論據。
五、訊據被告堅詞否認有何毀損犯行，辯稱：未對告訴人罵三字
    經，告訴人身上有水係因我澆水時他搶我水管所導致，我當
    時是先被告訴人毆打，他眼鏡如何掉地上我不知道，但眼鏡
    是好的，是告訴人事後拿去警局等語。經查：
  (一)告訴人與被告係鄰居，且於上開時、地，因細故發生口角，
    告訴人遂將行動不便之被告自上開住處門口拉往馬路邊，並
    徒手毆打被告臉部及身體，致受傷倒地，被告所配戴眼鏡之
    右側鏡腳歪斜變形等情，業經告訴人於警詢、偵訊及原審審
    理時前後指訴一致（見偵卷第7、8、12、13、33、34頁、原
    審卷第38至40頁反面），核與證人即劉冠宏之前妻陳甄穎於
    警詢、偵查及原審審理時證述之情節（見偵卷第7、8、34頁
    、原審卷第44頁反面至46頁反面）及證人曾寶環於原審審理
    時具結證稱伊看到劉冠宏臉頰的某一邊好像有流血等語（見
    原審卷第146頁反面）大致相符；復有現場照片6張、眼鏡毀
    損照片5張、報案三聯單等件在卷可稽（見偵卷第17、18、2
    4、3 9至43頁、原審卷第27頁）。又被告因遭告訴人毆打，
    致受有右下眼臉開放性傷口1.5公分、右臉及右腕挫傷之傷
    害之事實，亦有財團法人天主教耕莘醫院急診護理評估紀錄
    、病歷、醫囑單、乙種診斷證明書、受傷照片4張等件附卷
    可證（見偵卷第16頁、原審卷第55至59頁），是上開事實均
    堪認定（告訴人涉犯傷害罪刑部分，未經上訴業已確定）。
  (二)而細究被告與告訴人發生爭執原因，據被告於原審供稱：因
    告訴人與水利署有水利糾紛，是他房客檢舉他佔有水利局土
    地，被告就把怨氣出在我頭上，說我檢舉的，他得罪建商被
    人潑油漆、刺破輪胎也怪到我頭上等語（見偵卷第33頁、原
    審卷第42頁反面），核與被告前妻陳甄穎於警詢、偵訊及原
    審審理時證稱：告訴人之前因佔用水利地作為停車場被檢舉
    ，告訴人懷疑是被告檢舉的而發生糾紛等語（見偵卷第34
    頁；原審卷第44頁反面）相符，然告訴人卻於原審證稱：案
    發當天早上，被告就罵我，我跑過去問他，沒有什麼事情吵
    架，都沒吵架就發生本案等語（見原審卷第44頁），衡諸常
    情，一般人發生爭執雖不問事由輕重，至少事出有因，顯有
    當事人不知何由而發生爭執，故告訴人指述未爭執即遭被告
    罵三字經、噴水與攻擊等語，已啟人疑竇。再觀被告於原審
    中以證人身分稱：告訴人見我就說今天要好好處理一下，我
    行動不便拿著柺杖，另一手拿著水龍頭，我沒罵三字經，告
    訴人就從我家最上面樓梯拉我雙手與水管，水才會噴到告訴
    人，告訴人拉我到水溝黃色線上毆打我，就跑回去了等語（
    見原審卷第41頁），已明確闡述與告訴人拉扯過程，且未違
    常情。然告訴人於偵查、原審審理時竟辯稱：被告在他家門
    口罵三字經，拿澆花水管噴我，他從樓梯上衝過來摔倒爬起
    來揮拳打我臉部，致眼鏡落地，鏡框變形，鏡片脫落但未破
    損。被告跌倒前我們沒有發生拉扯。被告有打我，我沒打他
    。我的眼鏡有掉在地上。我連被告的手都沒碰到云云（見偵
    卷第10、33、34頁；原審卷第37頁正反面、39反面至40頁）
    ，其指述真實性已屬有疑。
  (三)另據曾寶環於原審審理時具結證稱：當天早上我下樓要去上
    班，看到被告與告訴人在馬路斜對面爭吵互罵，就用手勾著
    被告左手臂，牽他回去他家，我想說分開就沒事。我沒注意
    告訴人的眼鏡有無破掉或掉在地上，我在那的時間很短，我
    拉到對面就出去等語（見原審卷第146頁正反面、第148頁正
    反面、第149頁反面）及告訴人眼鏡毀損照片（見偵卷第18
    ），僅足證明被告與告訴人爭吵互罵、被告受有傷害、告訴
    人眼鏡鏡片脫落等情，尚無積極證據足以證明告訴人眼鏡掉
    落毀損係遭被告揮擊告訴人所致。再參被告前於99年6月23
    日進行右側人工髖關節再置換手術，於案發時須以柺杖支撐
    身體才能行走等情，業據被告、陳甄穎於原審審理時具結證
    述明確（見原審卷第43頁、第46頁反面），並有國防醫學院
    三軍總醫院100年5月6日院三病歷字第1000006586號函及附
    件之病歷影本、診斷證明書存卷可查（見原審卷第61至122
    頁反面、155頁），而告訴人於原審審理時亦陳稱：看到被
    告在雙黃線那邊跳，好像腳有一高一低等語（見原審卷第39
    頁反面）、曾寶環於原審證述：被告腿本來就不好，長短腳
    一拐一拐等語（見原審卷第149頁反面），此觀諸本件被告
    與告訴人發生拉扯僅被告身體受有上揭傷害等情，顯見被告
    應無主動攻擊告訴人及毀損告訴人眼鏡之優勢能力。綜上，
    本件無其他證據足以證明告訴人之陳述與事實相符，尚難僅
    憑告訴人單一指述即遽認告訴人所有眼鏡受損係遭被告揮擊
    所致及被告有主動挑起爭端並有先動手攻擊告訴人之行為。
  (四)雖被告於原審審理時曾供述稱伊當時被詹國雄毆打，在沒有
    依靠的情況下，去打到詹國雄之眼鏡，這是正當防衛等語（
    見原審卷第153頁）。惟如前所述，本件並無積極證據證明
    係被告先動手毆打告訴人，縱告訴人所有之眼鏡受損係因遭
    被告的手揮擊所致，亦屬被告於遭告訴人拉扯及攻擊時，其
    身體受到不法之侵害，其為免受此侵害，遂於受侵害過程中
    ，以手揮擊到告訴人所配戴眼鏡，其顯係對於現在不法之侵
    害出於防衛自己權利之行為，符合上開正當防衛之要件，且
    其所為，盱衡客觀情形，亦為排除告訴人上揭不法侵害行為
    所必要，未逾越必要之程度，尚無防衛過當之處。從而，被
    告縱有毀損告訴人眼鏡之行為，然揆諸上開說明，該毀損行
    為核屬正當防衛，應屬不罰。
  (五)綜上，本件並無積極證據足以證明檢察官所提出之證據，尚
    不足以使法院形成被告涉犯毀損之確切心證。此外，復查無
    其他積極證據足資證明被告涉有毀損之犯行。揆諸首揭說明
    ，應為被告無罪之諭知。原審同此見解而諭知被告無罪，核
    無違誤。
六、檢察官復以告訴人上揭相同指述，認被告有毀損故意，不得
    主張正當防衛為由而提起上訴。惟如前所述，客觀上告訴人
    所配戴之眼鏡掉落毀損，是否係因被告之行為所致，尚無積
    極證據可資論斷，亦可能係因告訴人毆打被告時所掉落，縱
    係遭被告以手揮擊所致，本件既係告訴人先動手攻擊被告，
    被告於遭告訴人拉扯及攻擊時，其身體受到不法之侵害，被
    告於受侵害過程中，以手揮擊到告訴人所配戴眼鏡，亦屬正
    當防衛。檢察官僅對原證據重為爭執而未提出新事證，其提
    起上訴，仍執前詞指摘原判決不當，並無可取，核無理由，
    應予駁回。
據上論斷，應依刑事訴訟法第368條，判決如主文。
本案經檢察官王全成到庭執行職務。
中    華    民    國   100    年    12    月    8     日
                  刑事第十庭審判長法  官  李麗玲
                                  法  官  張江澤
                                  法  官  陳明珠
以上正本證明與原本無異。
不得上訴。
                                  書記官  張郁琳
中    華    民    國   100    年    12    月    8     日